【裁判字號】    97,家訴,155
【裁判日期】    980330
【裁判案由】    履行契約等
【裁判全文】
臺灣臺中地方法院民事判決             97年度家訴字第155號
原      告  甲○○
訴訟代理人  張淑琪律師
被      告  丁○○
            己○○
共      同
訴訟代理人  洪明儒律師
            羅豐胤律師
被      告  戊○○
            乙○○
            庚○○
            丙○○
上列當事人間請求履行契約等事件，本院於中華民國九十八年三
月十六日言詞辯論終結，判決如下：
    主      文
被告應連帶給付原告新台幣參佰陸拾伍萬柒仟壹佰伍拾參元，及
自民國九十七年五月三日起至清償日止，按年息百分之五計算之
利息。
本判決於原告以壹佰貳拾萬元供擔保後得假執行，但被告丁○○
、己○○如各以新台幣參佰陸拾伍萬柒仟壹佰伍拾參元為原告預
供擔保得免為假執行。
訴訟費用由被告連帶負擔。
         事實及理由
壹、原告方面：
一、原告與訴外人林崑哲為夫妻，婚後育有被告丁○○、己○○
    、戊○○、乙○○、庚○○、丙○○等6名子女。原告與林
    崑哲二人未約定夫妻財產制，依民法第1005條規定雙方為屬
    聯合財產制。而林崑哲於民國90年12月1日過世，是日起夫
    妻聯合財產關係即告消滅。按民法第1030條之1規定：聯合
    財產關係消滅時，夫或妻於婚姻關係存續中所取得而現存之
    原有財產，扣除婚姻關係存續中所負債務後，如有剩餘，其
    雙方剩餘財產之差額，應平均分配。但因繼承或其它無償取
    得之財產，不在此限。從而原告依上開規定，得向林崑哲之
    繼承人即被告請求夫妻剩餘財產差額之半數。
二、經查：被繼承人林崑哲與原告於婚姻關係存續中所取得而現
    存之原有財產，其明細詳如【附表一、二】，金額總計為
    13, 444,637元。而原告現存原有財產之明細詳如【附表二
    】，金額總計為6,130,330元。是原告得請求分配剩餘財產
    差額為3,657,153元【計算式：（13,444,637－6,130,330）
    ×1/ 2＝3,657,153】。上開金額復經財政部台灣省中區國
    稅局核定無誤。
三、被告等6人曾先後於91年8月及92年6月3日出具同意書，載明
    同意原告依民法第1031條之1規定，行使對被繼承人林崑哲
    於婚姻關係存續中聯合財產之剩餘分配差額請求權之旨，而
    承諾給付原告依民法第1030條之1規定所得取得之夫妻剩餘
    財產差額之半數，有同意書影本二份為証。惟被告等人迄今
    未依約給付。
四、綜上，原告依民法第1030條之1剩餘財產分配請求權，以及
    同意書之契約法律關係，請求被告等人連帶給付如訴之聲明
    ，應屬有理等語。並聲明：（一）如主文第一項所示，（二
    ）願供擔保請准宣告假執行。
五、對被告丁○○、己○○抗辯之陳述：
（一）按「解釋當事人之契約，應於文義上及論理上詳為推求，
      不得拘泥字面，致失當時立約之真意」、「解釋當事人之
      契約，應以當事人立約當時之真意為準，而真意何在，又
      應以過去事實及其他一切證據資料為斷定之標準，不能拘
      泥文字致失真意」，最高法院19年上字第58號、39年台上
      字第1053號判例請參照。查被告於91年8月及92年6月3日
      出具之同意書，記載「同意原告依民法第1031條之1規定
      ，行使對被繼承人林崑哲於婚姻關係存續中聯合財產之剩
      餘分配差額請求權（請求金額計算如附表）」等語，其意
      即為被告承諾給付原告依民法第1030條之1規定所得取得
      之夫妻剩餘財產差額之半數。
（二）「民法第129條第1項第2款所謂之承認，為認識他方請求
      權存在之觀念表示，僅因債務人一方行為而成立，此與民
      法第144條第2項後段所謂之承認，須以契約為之者，性質
      迥不相同。又債務人於時效完成後所為之承認，固無中斷
      時效之可言，然既明知時效完成之事實而仍為承認行為，
      自屬拋棄時效利益之默示意思表示，且時效完成之利益，
      一經拋棄，即恢復時效完成前狀態，債務人顯不得再以時
      效業經完成拒絕給付」，最高法院50年台上字第2868號著
      有判例。查兩造申報遺產稅時，主張依民法第1030條之1
      規定，自被繼承人林崑哲之遺產總額中扣除原告之剩餘財
      產分配請求權；嗣因被告未於2年列管期間內給付原告該
      剩餘財產差額之半數，經財政部臺灣省中區國稅局大屯稽
      徵所於96年4月13日以中區國稅大屯一字第0960013805號
      函通知被告剔除該扣除額，並追繳稅額1,689,815元及罰
      鍰489,744元。被告丁○○、己○○收受該函，已知時效
      完成之事實，又於96年6月25日提出申請書，載明願以提
      存於鈞院之款項供抵繳稅額等語。亦即被告承認原告剩餘
      財產分配請求權存在及其尚未給付之情，故甘願受罰。應
      認屬拋棄時效利益之默示意思表示，自不得再以時效業經
      完成拒絕給付。
（三）按「時效完成後，債務人僅取得拒絕給付之抗辯權，債權
      人之債權並不因而消滅（民法第144條規定參照），是否
      行使時效抗辯權，乃為債務人之權利，得由債務人自由處
      分。惟行使權利，履行義務，應依誠實及信用方法，民法
      第148條第2項定有明文。債務人行使時效抗辯權，違反誠
      信原則者，即為權利之不法行使，應予禁止」，最高法院
      96年台上字第2250號判決意旨參照。如前所述，本件因被
      告遲不給付剩餘財產差額之半數予原告，經稅捐機關通知
      應儘速移轉交付相當金額之財產，否則即應須補繳稅款並
      課以罰鍰。詎被告林傑?、己○○寧可以提存款3,224 ,
      396元抵繳稅額，卻對母親主張時效消滅而拒絕給付。亦
      即被告因行使時效抗辯權所能取得之利益甚少，而原告所
      受之損失甚大，顯係以損害他人為主要目的，而屬權利濫
      用。基於前開裁判意旨，應認被告主張時效抗辯，為權利
      濫用，不應准許。
貳、被告答辯則以：
一、被告戊○○、乙○○、庚○○、丙○○部分：
    被告戊○○、乙○○、庚○○、丙○○均到庭表示同意原告
    之請求。
二、被告丁○○、己○○部分：
    被告被告丁○○、己○○則以：
（一）按「訴訟標的對於共同訴訟之各人必須合一確定者，適用
      下列各款規定：一、共同訴訟人中一人之行為有利益於共
      同訴訟人者，其效力及於全體；不利益者，對於全體不生
      效力」，民事訴訟法第56條第1款規定甚明。「民法第275
      條規定連帶債務人其中一人受確定判決，而其判決非基於
      該債務人之個人關係者，為他債務人之利益亦生效力，故
      債權人以各連帶債務人為共同被告提起給付之訴，被告一
      人提出非基於其個人關係之抗辯有理由者，對於被告各人
      即屬必須合一確定，自應適用民事訴訟法第56條第1項之
      規定」，最高法院33年上字第4810號判例可資參照。而依
      民法第276條第2項準用同條第1項之規定，連帶債務人中
      一人消滅時效已完成者，除該債務人應分擔之部分外，他
      債務人仍不免其責任。亦即連帶債務人中一人消滅時效已
      完成者，僅有限制絕對效力，對他連帶債務人不生效力，
      並無民法第275條之適用，從而亦不適用民事訴訟法第56
      條之規定。是本件被告除丁○○、己○○以外之其餘被告
      於97年7月14日庭訊中表示同意原告請求云云，依民事訴
      訟法第55條之規定，其行為利害不及於丁○○、己○○。
（二）兩造間並無契約關係：
    １．原告97年7月14日準備書狀略以：被告於91年8月、92年
       6月3日出具之同意書，依該同意書及附表整體觀之，被
      告等並非單純就原告之請求權為承認之觀念通知，而係對
      於原告依附表計算之金額為請求，表示同意，乃相對立
      的意思表示合致而成立之契約關係云云。
    ２．惟查被告於91年8月及92年6月3日出具之同意書略以「
      立同意書人等同意被繼承人配偶甲○○於年月日主張依
      民法第一千零三十條之一規定，行使對被繼承人林崑哲
     （90年12月1日死亡）於婚姻關係存續中聯合財產之剩餘財
      產分配請求權（請求金額計算如附表），恐口說無憑，特
      共立此同意書為證」等語。通觀同意書全文，被告僅單方
      係對原告主張依民法第1030條之1所為之請求表示同意，
      兩造並未因該同意書而發生任何其他之權利義務。是該同
      意書之性質乃被告對原告之剩餘財產分配請求權，表示認
      知其存在之觀念通知而已，而非雙方另外有所合意。是原
      告主張上述同意書乃兩造成立之契約關係，時效為15年云
      云，應不可採。
（三）被告並未拋棄時效利益：
      原告雖稱：財政部中區國稅局大屯稽徵所於96年4月13通
      知被告追繳稅額1,389,815元及罰鍰489,744元，被告收受
      該函已知時效完成之事實，又於96年6月25日提出申請書
      ，載明願以提存於鈞院之款項供抵繳稅額，亦即被告丁○○、己○○對於該函所載原告有剩餘財產分配請求權之
      存在表示承認，故甘願受罰，應認屬於拋棄時效利益之默
      示意思表示云云。然查該申請書，乃被告向財政部台灣省
      國稅局大屯稽徵所申請，以鈞院92年度存字第1067號提存
      通知書所載之提存金額，作為抵繳所追繳之稅額及罰鍰。
      該申請書無一語提及原告之剩餘財產分配請求權，亦無一
      語可認定被告已表示拋棄對原告之時效利益，且其申請對
      象乃稅捐單位亦非原告。是原告主張該申請書乃被告拋棄
      時效利益之默示意思表示云云，應非實在。
（四）被告行使時效抗辯，並非濫用權利：
      原告認：生存配偶之剩餘財產分配請求權縱已罹於時效，
      如其他繼承人不為時效抗辯，並同意給付，稅捐機關應將
      剩餘財產差額二分之一自遺產總額中扣除，免徵遺產稅。
      被告主張時效抗辯，致其本身亦應受補繳稅款及罰鍰之不
      利益，損人且不利己，為權利濫用，不應准許云云。然依
      最高法院45年台上字第105號判例意旨：「民法第148 條
      係規定行使權利，不得以損害他人為主要目的，若當事人
      行使權利，雖足以使他人喪失利益，而苟非以損害他人為
      主要目的，即不在該條所定範圍之內。出租人出售租賃物
      ，因承租人出價過低，乃轉售他人，圖多得售價三、四千
      元，其行為僅在圖利己，要非以損害他人為主要目的，依
      上說明，顯無該條適用之餘地」。而依原告所主張應分配
      之剩餘財產差額為3,657,153元，尚多於稅捐機關追繳之
      稅額與罰鍰金額。被告主張時效抗辯乃對其自己有利，並
      非損人而不利己。另依最高法院71年台上字第737號判例
      ：「查權利之行使，是否以損害他人為主要目的，應就權
      利人因權利行使所能取得之利益，與他人及國家社會因其
      權利行使所受之損害，比較衡量以定之，倘其權利之行使
      ，自己所得利益極少而他人及國家所受之損失甚大者，非
      不得視為以損害他人為主要目的」，本件被告行使時效抗
      辯，除因而使原告受不利益以外，國家社會均未因而受害
      ，反因徵收較多之遺產稅而受利益。是以揆諸前揭判例意
      旨，均不能認為被告行使時效抗辯，有何權利之濫用甚明
      。
（五）又本件被告與原告及戊○○另案「確認繼承權」之訴訟，
      案經二審法院送請法務部調查局鑑定，該局96年4月9日鑑
      定通知書「鑑定結果」欄第二項略以：「甲1至甲3類簽名
      筆劃略為顫抖且其書寫時間比提供參對之乙類簽名晚，致
      難以就兩類簽名進行比對並提供肯定性之鑑定結論；惟從
      乙類文件中尋找書寫時間較晚之文件（例如：附件七為86
      年間所書）進行比對，發現其呈現出與甲1至甲3類簽名相
      近之筆劃顫抖特徵，故依現有資料不排除林崑哲於晚年書
      寫簽名時容易出現顫抖之筆劃特徵，研判甲1至甲3類簽名
      有出於林員手筆之可能性」等語，有鑑定書一份可稽，是
      被告並未偽造林崑哲之財產處分書等語資為抗辯。並聲明
      ：原告之訴駁回。
參、得心證之理由：
一、本件原告主張：原告與訴外人林崑哲為夫妻，婚後育有被告
    丁○○、己○○、戊○○、乙○○、庚○○、丙○○等6名
    子女。原告與林崑哲二人未約定夫妻財產制，依民法第1005
    條規定雙方屬聯合財產制。而林崑哲於90年12月1日過世，
    是日起夫妻聯合財產關係即告消滅等情，業據提出兩造之戶
    籍謄本為證，且為被告所不爭執，自堪信為真實。原告另主
    張被繼承人林崑哲與原告於婚姻關係存續中所取得而現存之
    原有財產，其明細詳如【附表一、二】，金額總計為13,
    444,637元。而原告現存原有財產之明細詳如【附表二】，
    金額總計為6,130,330元。是原告得請求分配剩餘財產差額
    為3,657, 153元【計算式：（13,444,637－6,130,330 ）×
    1/2＝3,657,153】。上開金額復經財政部台灣省中區國稅局
    核定無誤。被告等6人曾先後於91年8月及92年6月3日出具同
    意書，載明同意原告依民法第1031條之1規定，行使對被繼
    承人林崑哲於婚姻關係存續中聯合財產之剩餘分配差額請求
    權之旨，而承諾給付原告依民法第1030條之1規定所得取得
    之夫妻剩餘財產差額之半數等情，並提出同意書（含附表）
    二份及財政部台灣省中區國稅局函一件（均影本）為証。被
    告等對於同意書之真正均未爭執，惟被告丁○○、己○○辯
    稱：該請求權已因二年間不行使而罹於時效，且該同意書僅
    屬意思通知之性質，原告自不得依契約關係而為請求云云。
    則本件首應審究者則為：兩造間就經核定之可請求剩餘財產
    差額3,657,153元是否已有給付之合意？該同意書是否為雙
    方之協議契約？或僅為意思通知？
二、
（一）按「被繼承人死亡，生存之配偶依民法第一千零三十條之
      一規定行使剩餘財產差額分配請求權應分得之財產，該項
      請求權價值，於核課遺產時，准自遺產總額中扣除，且生
      存之配偶之分配請求權不以法院裁判為必要，經全體繼承
      人同意時，稽徵機關亦應受理」，此有最高行政法院八十
      六年度判字第二四六一號裁判意旨可參。本件被告等先於
      九十一年八月廿九日出具日期為九十一年八月之同意書，
      記載「立同意書人己○○等同意被繼承人配偶甲○○於91
      年8月日主張依民法第1030條之1規定，行使對被繼承人林
      崑哲（90年12月1日死亡）於婚姻關係存續中聯合財產之
      剩餘分配差額請求權（請求金額計算如附表）」等語，向
      財政部台灣中區國稅局申報被繼承人林崑哲之遺產稅，而
      該同意書所附之附表即剩餘財產差額分配請求權計算表所
      載金額為59，324，712元。嗣經該局於九十二年四月三十
      日函請補正應具文申報扣除夫妻剩餘財產差額分配請求權
      金額，另檢附全體繼承人同意書補全簽章。兩造則復於九
      十二年六月三日提出經兩造簽章完畢，內容與前相同之同
      意書（惟甲○○主張行使之日期已完整記載為91年8月27
      日）。而經該局於九十三年三月十日通知兩造：核准自遺
      產總額中扣除之配偶剩餘財產差額分配請求權價值計3，
      657，153元，並於說明第二項記載：是項相當生存配偶剩
      餘財產差額分配請求權價值之財產，繼承人應於核准日起
      二年內履行動產交付及辦理不動產移轉登記。上情業經本
      院調閱財政部台灣中區國稅局大屯稽徵所有關辦理被繼承
      人林崑哲遺產稅案之全部資料核閱無誤，並有各該同意書
      及函文影本在卷供參。
（二）
    1.再按「當事人互相表示意思一致者，無論其為明示或默示
      ，契約即為成立。當事人對於必要之點，意思一致，而對
      於非必要之點，未經表示意思者，推定其契約為成立，關
      於該非必要之點，當事人意思不一致時，法院應依其事件
      之性質定之」，民法第一百五十三條定有明文。又按「契
      約固須當事人互相表示意思一致始能成立，但所謂互相表
      示意思一致，並不限於當事人間直接為之，其由第三人為
      媒介而將各方互為之意思表示從中傳達所獲致意思表示之
      一致者，仍不得謂契約並未成立」，最高法院六十八年台
      上字第一五０四號判例著有明文。
    2.本件依兩造於九十二年六月三日提出之同意書觀之，雖係
      為符合中區國稅局之要求而書立，而其附表所記載剩餘財
      產差額分配請求權金額為59，324，712元，惟依文義觀之
      ，被告既同意原告於91 年8月27日依法行使夫妻間之剩餘
      財產分配請求權，且業已計算出請求權金額，並請求將該
      金額自遺產中剔除，則被告應已有承認該金額之財產已非
      遺產，不應由其等繼承，而同意按此金額給付原告之意，
      其中被告（即同意人、債務人）均簽名蓋章表示同意，而
      原告亦於同意書上簽名蓋章，表示行使剩餘財產差額分配
      請求權，且請求金額計算如附表。則兩造間對原告於九十
      一年八月廿七日行使之權利為何，金額若干之必要之點均
      已達成協議，契約應已可推定成立，雖履行期之非必要之
      點尚未約定，惟並不影響契約之成立。
    3.而經本院審閱調得之前開被繼承人林崑哲遺產稅案之全部
      資料以觀，中區國稅局核定自遺產總額中扣除之配偶剩餘
      財產差額分配請求權價值計3，657，153元，較原申請金
      額為少，惟兩造並未就核定金額為異議，且中區國稅局亦
      就踼除此部分金額後之遺產核課遺產稅。其間被告己○○
      雖有就遺產稅及罰鍰於九十三年九月六日提出申請書，請
      求重新查明及評判，但係基於其他情事而為，與核定踼除
      之3，657，153元金額並無關係，且被告丁○○、己○○
      雖於九十三年十二月二十八日申請應依被繼承人生前指示
      之財產贈與分配之比例來分單繳納遺產稅，而不依法定應
      繼分分單，然亦均未言及已核定之3，657，153元有誤或
      應納入遺產。而於中區國稅局函知應繳納之遺產稅稅款後
      ，被告丁○○、己○○復於九十四年二月廿一申請按應繼
      分不分單、分十二期繳納遺產稅，而於九十六年三月廿五
      日繳納完畢，此亦為被告丁○○、己○○當庭所承認。由
      上觀察，兩造應有就原告得請求及被告願給付之金額依核
      定金額為減縮之意，兩造雖未另就減縮後之金額再訂立書
      面契約，惟由報稅之整個過程，應可認雙方已有默示之合
      意。
    4.再依前述中區國稅局九十三年三月十日核准函中說明第二
      項記載：是項相當生存配偶剩餘財產差額分配請求權價值
      之財產，繼承人應於核准日起二年內履行動產交付及辦理
      不動產移轉登記等語。兩造於接獲核准函後二年內雖遲未
      履行交付，惟期間亦未表明不交付，反依剔除此部分金額
      後之遺產總額繳交遺產稅（詳見前述），應可認定兩造有
      於兩年內履行之默示合意。
（三）被告丁○○、己○○雖辯稱：契約並未成立，同意書之性
      質乃被告對原告之剩餘財產分配請求權，表示認知其存在
      之觀念通知，且原告自知有剩餘財產之差額起，已逾二年
      未行使，其請求權已罹於時效云云。惟查：
    1.如上所述，依同意書之文義，明白記載原告於91年8月27
      日即行使剩餘財產差額之分配請求權，且被告均同意其行
      使，復已確定金額。查民法第1030條之1所以設有短期時
      效，係因法定財產制消滅後，夫妻之一方所發生之剩餘財
      產分配請求權，宜從速行使，早為確定，以免影響家庭經
      濟及社會交易安全。本件既已行使並確定金額，顯非該條
      所規範遲未行使之情，兩造於九十二年六月三日簽立同意
      書時應屬已有給付之合意，當無疑義。
    2.而縱如被告丁○○、己○○所辯稱：認同意書之性質乃被
      告對原告之剩餘財產分配請求權，表示認知其存在之觀念
      通知而已屬實，而被告丁○○、己○○既書立同意書表示
      承認，且明知應於九十三年三月十日核准自遺產總額中扣
      除民法第1030條之1之配偶剩餘財產差額分配請求權價值
      計3，657，153元後，二年內應履行動產交付及辦理不動
      產移轉登記（見中區國稅局九十三年三月十日核准函），
      其等既未為交付及移轉，卻仍依核定之遺產稅額自九十四
      年五月廿五日起逐期繳交遺產稅迄九十六年三月廿五日止
      （見卷附之遺產稅分繳明細表），則至九十六年三月廿五
      日最後繳交遺產稅期限前，被告丁○○、己○○均處於承
      認原告之請求權存在之狀態。請求權時效因被告丁○○、
      己○○之承認行為，在九十六年三月廿五日前應應係處於
      中斷之情形，原告於九十七年三月二十五日提起本訴，其
      時效應尚未完成。被告丁○○、己○○此部分之抗辯亦無
      足採。
三、 綜據上述，兩造既對於上開核定金額未表示異議，兩造之
     契約金額於斯時亦因金額減縮所更新。兩造之契約既已成
     立，而被告等迄未履行，被告戊○○、乙○○、庚○○、
     丙○○亦表示同意原告之請求，從而原告請求被告等應連
     帶給付原告二百六十五萬七千一百五十三元及自起訴狀繕
     本最後送達被告翌日起（即九十七年五月三日）至清償日
     止之法定遲延利息應屬有理，爰判決如主文第一項所示。
四、本件事證已臻明確，兩造其餘攻擊防禦方法及舉證，核與判
    決結果無影響，爰不另一一論述，附此敘明。
肆、原告及被告丁○○、己○○分別陳明願供擔保聲請宣告假執
    行及免為假執行，均核無不合，爰分別酌定相當擔保金額准
    許之。
伍、訴訟費用之負擔：民事訴訟法第七十八條、第八十五條第二
    項。
中    華    民    國    98    年    3     月    30    日
                  家事法庭      法  官  王靜秋
以上為正本係照原本作成
如對本判決上訴，須於判決送達後廿日內向本院提出上訴狀
中    華    民    國    98    年    3     月    30    日
                                書記官  楊金池


司法院資訊處製作；財團法人民間司法改革基金會備份。
